最高法院刑事裁定　　　　　　　　　 111年度台抗字第1117號
　　　　　　　　　　　　　　　　　 111年度台抗字第1118號
再　抗告人　宏溢貨運有限公司　　

代　表　人　蕭秀琴
再　抗告人　新鑫股份有限公司

代　表　人　許國興
上列再抗告人等因被告張哲銘違反廢棄物清理法案件，聲請發還
扣押物，不服臺灣高等法院臺中分院中華民國111年6月30日駁回
抗告之裁定（111 年度抗字第576、578號），提起再抗告，本院
裁定如下：
    主  文
再抗告駁回。
    理  由
一、按可為證據或得沒收之物，得扣押之；為保全追徵，必要時
    得酌量扣押犯罪嫌疑人、被告或第三人之財產。刑事訴訟法
    第133 條第1項、第2項定有明文。又扣押物若無留存之必要
    者，不待案件終結，應以法院之裁定或檢察官命令發還之；
    其係贓物而無第三人主張權利者，應發還被害人。扣押物未
    經諭知沒收者，應即發還；但上訴期間內或上訴中遇有必要
    情形，得繼續扣押之。同法第142 條第1項、第317條亦分別
    定有明文。而所謂扣押物「無留存之必要者」，乃指非得沒
    收或追徵之物，且又無留作證據之必要者，始得依上述規定
    發還。其有無繼續扣押必要，應由事實審法院依案件發展、
    事實調查，予以審酌。從而，扣押物在案件未確定，而仍有
    留存必要時，事實審法院自得本於職權依審判之需要及訴訟
    進行之程度，予以妥適裁量而得繼續扣押，俾供審判或日後
    執行程序得以適正運行。
二、本件第一審即臺灣臺中地方法院以再抗告人宏溢貨運有限公
    司（下稱宏溢公司）聲請意旨略以：宏溢公司所有之車牌號
    碼00000000營業貨運曳引車及車牌號碼00-00 營業半拖車（
    下稱系爭車輛），因被告張哲銘違反廢棄物清理法案件，經
    扣押在案。系爭車輛價值非低、為宏溢公司賴以營業之工具
    ，且非違禁物或專供犯罪所用之物，爰依法聲請發還等語；
    再抗告人新鑫股份有限公司（下稱新鑫公司）聲請意旨略以
    ：新鑫公司為系爭車輛之動產抵押權人，因債務人宏溢公司
    及連帶保證人即被告發生違約情事，系爭車輛並非違禁物或
    專供犯罪所用之物，爰依法聲請交付或變價拍賣等語。惟查
    ，被告因違反廢棄物清理法案件，為警搜索查扣系爭車輛，
    經臺灣臺中地方檢察署檢察官偵查終結，認系爭車輛為被告
    違反廢棄物清理法犯行所用之物，而以110年度偵字第24995
    、33055、34714、40355、40337、40338 號起訴書提起公訴
    ，並聲請宣告沒收系爭車輛，現由第一審法院以110 年度原
    訴字第111 號案件（下稱本案）審理中。系爭車輛是否因公
    路法限制個人經營大貨車，而登記於宏溢公司名下，尚非無
    疑；如此宏溢公司於民國109年12月7日以車主名義與新鑫公
    司簽立之動產抵押契約書及設定動產抵押權，即屬無權處分
    。不能僅憑宏溢公司為登記名義人，或新鑫公司所持上述契
    約書、設定動產抵押權登記證明書，即遽認再抗告人等為所
    有人或權利人，進而准予發還、交付或變價拍賣。且本案尚
    審理中，於判決確定前，實難逕認系爭車輛與被告犯罪事實
    或沒收標的無關，為確保日後審理之需要及保全將來之執行
    ，仍有留存之必要。應認宏溢公司、新鑫公司之聲請，均無
    理由而予駁回。
三、再抗告人宏溢公司、新鑫公司不服第一審裁定，提起抗告意
    旨略以：系爭車輛既經被告以靠行契約登記於宏溢公司名下
    ，即應交還宏溢公司。況借名契約存續中，宏溢公司仍得對
    外行使所有權，自得聲請發還；宏溢公司與新鑫公司已簽立
    動產抵押契約書並設定動產抵押權，即屬有權處分，系爭車
    輛既已設定動產抵押權予新鑫公司，依動產擔保交易法第17
    條及動產抵押契約書第12條約定，系爭車輛不論實質上所有
    權人為宏溢公司或被告，均有將系爭車輛交付予新鑫公司占
    有之義務。且系爭車輛若未交付予新鑫公司或變價拍賣，勢
    必因折舊導致價值貶損，嚴重侵害新鑫公司之債權。第一審
    裁定逕認被告為系爭車輛實際所有權人，忽略上述登記等事
    證，而駁回宏溢公司、新鑫公司之聲請，自屬違法等語。
四、原裁定則以：（一）依宏溢公司所提出之109年12月3日「汽
    車貨運業接受自備車輛靠行服務契約書」第1 條言明：「乙
    方（即被告，下同）自備……車輛壹輛，登記甲方（即宏溢
    公司）公司行號名下，使用甲方營業車額牌照營業……」，
    第5 條載稱：「乙方應負擔該車所需之一切成本費用，其經
    營該車盈虧自理，與甲方無關，……該車雖係登記於甲方名
    下，但車輛實質所有權仍歸於乙方……」等。核與被告於警
    詢及偵查中均供稱：系爭車輛為其所有等語，尚無不符。又
    依據宏溢公司所提出之前述靠行服務契約書，適足以充分說
    明系爭車輛係由被告「自備」，僅為因應公路監理之行政登
    記制度所需，始登記在宏溢公司名下，其實質所有權仍歸屬
    被告。既經雙方簽名、蓋印而完成簽約，宏溢公司當無不知
    之理。至於前述靠行服務契約書第17條之約定，係規範其中
    一方之解約事由，以及他方負有交回牌照、行車執照及車輛
    之義務，遍查卷內亦未見宏溢公司解除契約之意思表示，此
    一締約雙方之內部約定，自不足以要求審理刑事案件之法院
    必須同受拘束而發還扣押物。（二）系爭車輛之實質所有權
    人既為被告，宏溢公司、新鑫公司縱使另於109年12月7日就
    系爭車輛簽訂動產抵押契約書，姑不論此一債權行為或物權
    行為是否有效，其等究非所有人、持有人或保管人，僅被告
    得居於所有人地位請求發還，新鑫公司非有權聲請法院發還
    或交付扣押物之人。另依刑事訴訟法第141 條第1、2項之規
    定，並未規範動產抵押權人得向法院聲請變價、拍賣扣押物
    ，則新鑫公司主張先將系爭車輛變價、拍賣，亦屬無據。因
    認宏溢公司、新鑫公司均非系爭車輛之所有權人，亦非扣押
    當時之持有人或保管人，其等聲請均屬無據。且本案仍審理
    中，於判決確定前，實難逕認系爭車輛與被告犯罪事實或沒
    收標的無關，為確保日後審理之需要及保全將來之執行，仍
    有留存之必要。應認本件抗告均無理由，而予以駁回。經核
    於法並無不合。
五、宏溢公司、新鑫公司再抗告意旨，仍執所為聲請及抗告之陳
    詞，指摘原裁定違法、不當。惟宏溢公司、新鑫公司是否與
    被告間存有上述民事法律關係，並不影響系爭車輛係屬依法
    扣押之物。又對於被告或第三人之財產，是否有繼續扣押之
    必要，係屬事實審法院職權裁量判斷之範圍。原裁定認有繼
    續扣押之必要，已敘明其論斷之理由，自屬有據。本件再抗
    告意旨係置原裁定已詳予說明之事項於不顧，仍持憑己見，
    任意指摘原裁定違法或不當。本件再抗告均為無理由，應予
    駁回。至於宏溢公司、新鑫公司得否依刑事訴訟法第142 條
    之1 規定，提供擔保金，聲請撤銷扣押；第一審法院是否依
    同法第141 條規定，予以變價，而保管價金，係另一問題，
    附此敘明。
據上論結，應依刑事訴訟法第412條，裁定如主文。
中    華    民    國   111    年    9     月    1     日
                  刑事第五庭審判長法  官  李  錦  樑
                                  法  官  周  政  達
                                  法  官  蘇  素  娥
                                  法  官  林  婷  立
                                  法  官  錢  建  榮
本件正本證明與原本無異
                                  書記官
中    華    民    國   111    年    9     月    7     日